【裁判字號】    91,訴,491
【裁判日期】    920227
【裁判案由】    偽造有價證券
【裁判全文】
臺灣臺北地方法院刑事判決                          九十一年度訴字第四九一號
    公  訴  人  臺灣臺北地方法院檢察署檢察官
    被      告  丙○○
    輔  佐  人  乙○○○
    即被告之母
    指定辯護人  甲○公設辯護人曾德榮
右列被告因偽造有價證券案件，經檢察官提起公訴（九十一年度偵字第一八一四號）
，甲○判決如左：
    主  文
丙○○共同意圖供行使之用，而偽造有價證券，處有期徒刑貳年，緩刑伍年，緩刑期
內付保護管束。扣案偽造之臺灣銀行發行第二十三期號碼為第000000000號
、第000000000號、第000000000號、第000000000號、
第000000000號公益彩券伍張均沒收。
    事  實
一、丙○○係輕度智能障礙之殘障人士（持有「中度」智能障礙手冊），對外界之事
    務之知覺理會與判斷作用，以及自由決定意思之能力，較普通人之平均程度顯然
    減退。丙○○因前所購買之臺灣銀行所發行第二十三期中華民國公益彩券（下稱
    公益彩券）號碼為第000000000號、第000000000號、第00
    0000000號、第000000000號、第000000000號等五張
    均未中獎，竟與真實姓名不詳之成年男子綽號「阿伯」之人，基於共同意圖供行
    使之用之犯意聯絡，於民國九十年十月五日在臺北市○○○路○段三八七號「景
    美郵局」內，由「阿伯」教導丙○○將其拾獲他人丟棄未中獎之同型公益彩券上
    之「８」字五組剪下，再由丙○○將剪下之「８」字，接繼黏貼在前開五張未中
    獎之公益彩券上，以偽造成兌中新台幣（下同）二百元、五百元、一千元之公益
    彩券。嗣丙○○與「阿伯」又基於行使偽造有價證券之概括犯意聯絡，於九十年
    十月五日十五時許，由丙○○持上開第000000000號（偽造後為中二百
    元）、第000000000號（偽造後為中五百元）偽造之公益彩券至臺北市
    中正區○○○路○段「公館捷運站」前，向在路旁銷售公益彩券之李承業出示，
    兌換未刮彩券七張，得手後又於同日十九時三十分許再以同法持上開偽造之第0
    00000000號（偽造後為中五百元）、第000000000號（偽造後
    為中五百元）之公益彩券向李承業兌得五張未刮彩券及五百元現金，前開兌得之
    券均交由「阿伯」之人，丙○○分得檳榔一包（十二顆）及五百元。嗣丙○○又
    於九十年十月九日十六時許，持上開第000000000號（偽造後為中一千
    元）之偽造公益彩券，在上址「公館捷運站」前向李承業出示兌領獎金，而連續
    行使時，為李承業識破丙○○所持兌獎之公益彩券係經剪貼偽造者，始報警查知
    上情，並扣得上開偽造之公益彩券五張。
二、案經臺北市政府警察局中正第二分局報告臺灣臺北地方法院檢察署檢察官偵查起
    訴。
    理  由
一、訊據被告丙○○對於在右揭時、地與真實姓名不詳年約七十餘歲綽號「阿伯」之
    成年男子，共同偽造有價證券之犯行均坦承不諱，核與證人李承業於警訊時之證
    詞相符，被告持向李承業兌獎之公益彩券係經偽造者，業經甲○函臺灣銀行營業
    部鑑定結果為：「貴院扣案之第二十三期五張彩券，全部均係『變造』券，由不
    詳之彩券上無刮出之「８」字五組，分別以剪貼方式黏貼在號碼0000000
    00號、000000000、000000000、000000000、0
    00000000計五張彩券上，該五張彩券全為未中獎之彩券，最後兌獎期限
    為九十一年二月四日」等語，有該行九十一年七月一日營（一）管字第０九一０
    三０六七六五一號函可按，並有扣案偽造之公益彩券五張足稽，被告之自白與事
    實相符，又有前開補強證據可資證明，事證明確，犯行足堪認定，應依法論科。
二、按有價證券，係指證券所表彰之權利，其發生、轉讓或行使，均與證券本身有不
    可分離之關係；就公益彩券而言，其本身即表彰對發行之台灣銀行具有一定金額
    即中獎獎額之請求權，且該權利之行使或轉讓，各須出示或交付公益彩券，均與
    彩券本身無從分離，依前述，已中獎之公益彩券當然係有價證券。又有價證券之
    變造，係指該券本身原具有價值，僅將其內容加以變更者而言，未中獎之彩券，
    其本身已無價值，一經改造使與中獎號碼相符，即能行使其券面所載之權利，自
    係偽造有價證券而非變造（最高法院四十一年台上字第九六號判例參照）。被告
    丙○○明知其所購買之第二十三期公益彩券均未中獎，竟將未中獎之公益彩券以
    剪貼之方式偽造成中獎之公益彩券，並持向經銷商兌領彩金、彩券，核被告所為
    ，係犯刑法第二百零一條第一項偽造有價證券罪。被告偽造有價證券後進而行使
    ，其多次行使之犯行，時間緊接，方法相同，觸犯構成要件相同之罪名，顯係基
    於概括犯意為之，為連續犯，依刑法第五十六條之規定，以一罪論，又其行使之
    低度行為應為偽造之高度行為所吸收，不另論罪。被告基於同一偽造有價證券之
    犯意，在同一時間、地點先後偽造五張公益彩券，為接繼犯，應論以一罪，檢察
    官認被告係連續偽造有價證券，則有未洽。被告與「阿伯」之人具有犯意聯絡及
    行為分擔，為共同正犯。被告係輕度智能障礙之殘障人士（持有「中度」智能障
    礙手冊），對外屆之事務之知覺理會與判斷作用，以及自由決定意思之能力，較
    普通人之平均程度顯然減退，且其行為時之精神狀態已達精神耗弱之程度，有卷
    附智能障礙手冊、臺北市立療養院九十一年十二月二十七日北市療成字第０九一
    三一一四五五００號函、函附之精神鑑定報告書可按，依刑法第十九條第二項之
    規定減輕其刑。爰審酌被告智能較一般人為低，易受不良之影響，以偽造之公益
    彩券兌領彩金，造成臺灣銀行發行彩券之公平、正確性，其犯罪手段，係利用其
    他販賣彩券之殘障人士疏失之情形，圖得不法利益，未體恤其他殘障人土謀生之
    艱辛，所詐得財物不多，其惡性較輕，及犯罪後態度良好已知悔改等一切情狀，
    量處如主文所示之刑。復查被告未曾受有期徒刑以上刑之宣告，此有臺灣高等法
    院被告全國前案紀錄表可憑，經此刑之宣告教訓後，諒無再犯之虞，甲○認其宣
    告刑以暫不執行為適當，因併宣告緩刑五年，以啟自新。然為確實督促被告於緩
    刑期間戒絕以犯罪方式取得財物之劣習，並協助其有正確法律觀念，導正其偏差
    行為，爰併依法宣告於緩刑期內付保護管束，俾由觀護人提供各種有效且必要之
    協助，以期發揮附條件緩刑刑事政策之立法意旨。扣案臺灣銀行所發行第二十三
    期號碼為第000000000號、第000000000號、第000000
    000號、第000000000號、第000000000號之公益彩券，均
    係偽造之有價證券，應依刑法第二百零五條之規定，不問屬於被告與否，均沒收
    之。
據上論斷，應依刑事訴訟法第二百九十九條第一項前段，刑法第二十八條、第二百零
一條第一項、第十九條第二項、第七十四條第一款、第九十三條第一項、第二百零五
條，罰金罰鍰提高標準條例第一條前段，判決如主文。
本案經檢察官蔡名堯到庭執行職務。
中    華    民    國      九十二      年      二      月     二十七     日
                                      臺灣臺北地方法院刑事第九庭
                                          法  官  王  綽  光
右正本證明與原本無異。
如不服本判決，應於判決送達後十日內，向甲○提出上訴狀。
                                          書記官  潘  惠  梅
中    華    民    國      九十二      年      三      月       二       日
附錄論罪科刑法條:刑法第二百零一條。
意圖供行使之用，而偽造、變造公債票、公司股票或其他有價證券者，處三年以上十
年以下有期徒刑，得併科三千元以下罰金。
行使偽造、變造之公債票、公司股票或其他有價證券，或意圖供行使之用，而收集或
交付於人者，處一年以上七年以下有期徒刑，得併科三千元以下罰金。


司法院資訊處製作；財團法人民間司法改革基金會備份。
